臺灣嘉義地方法院民事判決　　　　　　　99年度簡上字第70號
上　訴　人　湯華南
訴訟代理人　林琦勝律師
　　　　　　嚴庚辰律師
被上訴人　　黃冠翎即黃世秀
訴訟代理人　李德慶
上列當事人間請求確認管線安設權事件，上訴人對於民國99年3
月31日本院嘉義簡易庭98年度嘉簡字第566號第一審判決提起上
訴，本院於民國100年11月9日言詞辯論終結，判決如下：
    主  文
上訴駁回。
上訴費用由上訴人負擔。
    事 實 與 理 由
一、上訴人主張：
（一）上訴人與被上訴人之父黃和湘（業已死亡）為退伍前之軍
      中同袍，上訴人甫退伍之民國 67 年 10 月 3 日時，因
      隻身在台，無任何其他親人，為求棲身之所乃向軍中同袍
      之長官黃和湘購買坐落嘉義縣水上鄉○○○段 509 之 10
      地號土地（下稱系爭土地）上如附圖所示虛線所圍成區域
      B 之木磚造住房一間（下稱系爭建物），並立有讓渡書一
      紙。上訴人居住使用迄今，因黃和湘與上訴人係軍中同袍
      情同手足，故以往上訴人居住該處所需之水電管線均使用
      黃和湘之管線，惟黃和湘過世後由被上訴人繼承包括系爭
      土地在內之財產，被上訴人因欲出售系爭土地而強逼上訴
      人搬遷，遭上訴人拒絕，被上訴人竟切斷自來水供水管線
      致上訴人無水可用。按土地所有人，非通過他人之土地，
      不能安設電線、水管、煤氣管、或雖能安設而需費過鉅者
      ，得通過他人土地之上下而安設之，民法第 786 條第 1
      項定有明文，又第 774 條至前條之規定，於建築物利用
      人準用之，民法第 800 條之 1 亦有明文規定。故上訴人
      雖僅係系爭建物所有權人，依法亦可準用，被上訴人應容
      忍上訴人通過其所有系爭土地下方安置自來水管。
（二）原審判決以上訴人提出由被上訴人之父已故黃和湘先生手
      書之立讓屋字讓渡書是否確為真正，且為黃和湘書寫，顯
      屬不明確而無法知悉，且證人劉崇域、姚祖協證詞難以佐
      證該讓渡書之真偽，認定上訴人主張其為系爭土地上方磚
      塊、雜木建築之建物即系爭建物之所有權人無法證明為真
      ；且上訴人與訴外人黃和湘係基於無償之使用借貸關係，
      將系爭建物與其坐落土地交付上訴人占有使用，惟上情與
      其事實有諸多不符，其理由如下：
   1、上訴人提出之「立讓屋字」一紙，確為訴外人黃和湘所書
      寫，該讓渡書係屬真正，由該紙讓渡書可證，上訴人確為
      系爭建物之所有權人：
    (1)按民事訴訟法第 282 條之 1 第 1 項，當事人因妨礙他
      造使用，故意隱匿或使證據資料礙難使用者，法院得斟酌
      情形認他造關於該證據之主張，或依該證據應證之事實為
      真。
    (2)查上訴人自起訴時提出「立讓屋字」一紙，以證明訴外人
      黃和湘將系爭未保存登記建物出售予上訴人。上訴人未曾
      受過正規教育，雖不至於為文盲，但大字不識幾個，連簽
      名都字跡歪斜，故 67 年間向軍中長官購買系爭未保存登
      記建物時，係由教育水準較高之長官黃和湘親自書寫立讓
      屋字全文，又該紙立讓屋字上之「讓房屋人黃和湘」以及
      「受房屋人湯華南」係由黃和湘書寫，以明契約之雙方當
      事人人別，人別下方之印文則由上訴人及黃和湘分別用印
      ，以證明該紙文件之真實。又該紙「立讓屋字」書立於67
      年，距今已超過30年，依據該紙文書中之用語、敘述方式
      ，足徵該紙文書之書立期間已年代久遠，且依上訴人本身
      知識水準，斷無法撰寫該份文書，上訴人周遭之同袍、弟
      兄除黃和湘外，亦無具有撰寫該份文書之知識水準之人，
      綜上所述，足證上訴人所言為真。
    (3)被上訴人主張證明系爭買賣契約存在之「立讓屋字」並非
      真實，且該份文件之筆跡並非由黃和湘自寫，為證明上訴
      人之主張為真，自原審以來，上訴人多次以言詞及書狀要
      求被上訴人須提出足以比對是否確為黃和湘筆跡之文書，
      以進行筆跡鑑定。惟被上訴人迄今僅提出一紙黃和湘軍中
      之人事資料，並主張該紙文書係黃和湘之筆跡。然依被上
      訴人提出之該紙文書，無需進行專業鑑定，以一般人之肉
      眼即可辨識其具有與該份「立讓屋字」顯然不相類似之筆
      跡，且被上訴人於該次審判期日中又聲稱其尚有其他黃和
      湘手書之筆跡，但迄今均未提出，上訴人僅曾為黃和湘軍
      中部屬，並向黃和湘購買系爭未保存登記不動產，但並不
      可能具有黃和湘之筆跡，若無被上訴人出示足以與該份「
      立讓屋字」相比對之證據資料，勢必無法證明該紙讓渡書
      確為黃和湘所撰寫。又自該紙讓渡書撰寫迄今已逾 30 年
      ，契約之另一造當事人黃和湘並於 96 年間亡故，已甚難
      發現其他證據資料證明上訴人與黃和湘間確有購買系爭未
      保存登記建築物之契約，被上訴人對此證明困難之事實亦
      相當熟知，顯見其有妨礙上訴人使用該紙讓渡書作為證據
      資料之故意。
   2、被上訴人陳稱上訴人表示在結婚後將搬離系爭建物，且上
      訴人係基於無償使用借貸關係占有使用系爭建物及其坐落
      土地，顯非事實：
    (1)被上訴人一再以書狀及言詞主張，上訴人曾告知其黃和湘
      上訴人與配偶劉毓維於 93 年 1 月 29 日結婚，黃和湘
      於 96 年 1 月間方死亡，若被上訴人主張系爭建物確為
      黃和湘借貸與上訴人使用，且上訴人於結婚後應立即搬離
      該址，為何黃和湘生前並未要求上訴人遷離該址？且無償
      讓上訴人使用系爭建物長達 30 餘年，況被上訴人於黃和
      湘 96 年死後並未立即主張上訴人占有系爭建物係基於借
      貸關係，並終止使用借貸關係？卻於 98 年間欲出售系爭
      建物坐落之基地時，方主張系爭建物係被上訴人之父黃和
      湘無償貸予上訴人使用而終止使用借貸關係，被上訴人之
      主張顯屬臨訟捏詞。
    (2)又被上訴人出生於 56 年 8 月 24 日，而本件系爭買賣
      契約訂定於 67 年 10 月 3 日，締約當時被上訴人年僅
      11 歲，以被上訴人當時之年齡而言，其父黃和湘亦不可
      能告知被上訴人出售系爭建物之事實。況被上訴人與黃和
      湘係基於收養成立法律上親子關係，締約當時被上訴人是
      否已與黃和湘成立親子關係尚有疑問。故被上訴人泛言上
      訴人表示在結婚後將搬離該址，且上訴人基於借貸關係占
      有使用系爭建物顯然昧於事實。
（三）並聲明：1.原判決撤銷。2.被上訴人應容忍上訴人通過其
      所有坐落於嘉義縣水上鄉○○○段 509-10 號土地之下方
      安置自來水管。3.一、二審訴訟費用由被上訴人負擔。
二、被上訴人則以下列情詞答辯：
（一）上訴人於上訴理由二稱：上訴人未曾受過正規教育…上訴
      人周遭之同袍、弟兄除黃和湘外，亦無具有撰寫該份文書
      之知識水準之人…等語，惟查：
   1、被上訴人父親黃和湘是位重義氣、重同袍之情的人，念及
      同袍單身大家可彼此照顧，言明借住至結婚時就搬離，當
      時借住之同袍除了上訴人外，還有李素湘、陳隸輝、李翰
      章、曾明生等人，此四位雖已歿，但可由鄰居作證（至今
      另外鄰居仍有單身同袍借住情形可查），70 年間曾明生
      因想成家，所以向黃和湘購買借住之房子，並登記過戶，
      後於 93 年其遺孀周秋霞又向黃和湘購買及過戶該房子之
      土地，此事件周秋霞已於法庭上作證證明之。被上訴人自
      小與上訴人頗為親近，故了解上訴人並非如上訴狀中所寫
      大字不識幾個，除書報閱讀自如，字體書寫流暢。惟 70
      年間上訴人知道黃和湘與曾明生買賣過戶之事，若系爭建
      物有買賣之實，為何未要求黃和湘同樣辦理系爭建物過戶
      之手續？
   2、另上訴人於提告訴時聲稱當時與黃和湘書寫「立讓屋字」
      一紙時，有同袍劉崇域、姚祖協在場可資證明，但二位在
      法庭上供稱是退伍後才由上訴人告知，其二人與黃和湘亦
      熟識，並在法庭上供稱黃和湘沒有告訴他們與上訴人有系
      爭建物買賣之事實。98 年 7 月被上訴人主動邀約上訴人
      於中庄派出所調解時，「立讓屋字」一紙影本也是被上訴
      人第一次看到，當時除了上訴人與妻劉毓維強調要付新臺
      幣（下同） 50 萬元才要搬離，劉崇域、姚祖協也在場，
      亦幫忙聲稱是「錢的問題」，要上訴人快用錢解決。綜上
      所述，除令人質疑上訴人與其妻之動機外，足證並無買賣
      之實。
（二）另上訴人上訴理由二提出：原審以來，上訴人多次以言詞
      及書狀要求被上訴人須提出足以比對是否確為黃和湘筆跡
      之文書，以進行筆跡鑑定…，但迄今均未提出…，自該紙
      讓渡書撰寫至今…顯見其有妨礙上訴人使用該紙讓渡書作
      為證據資料之故意云云，然查：
   1、被上訴人有積極盡力尋找並出示黃和湘之筆跡資料，且主
      動要求鑑定，由幾次開庭之筆錄或錄影可證明上訴人所言
      不實，且於被上訴人提起刑事竊占告訴刑事法庭亦可證明
      ，惟最後幾次出庭法官詢問上訴人之訴訟代理人是否有再
      提供可供比對之筆跡資料？此張「立讓屋字」一紙是由何
      人所寫？是否要筆跡鑑定？上訴人之訴訟代理人聲稱要回
      去問上訴人，不敢馬上做出鑑定決定，當庭上訴人之訴訟
      代理人也曾聲稱此張「立讓屋字」一紙是誰的筆跡不重要
      ，法官更正其訴訟代理人：『若不重要如何證明此系爭房
      屋為誰所有？』所以上訴人之上訴理由矛盾且不實，被上
      訴人並無有妨礙上訴人使用該紙讓渡書做為證據資料之故
      意。
   2、被上訴人父親黃和湘確實於上訴人 93 年 1 月結婚時提
      出上訴人應遵守承諾結婚即刻搬離，於是上訴人有搬離至
      其妻劉毓維娘家住處除了被上訴人家人可證明外，鄰居陶
      蕭麗鳳已在法庭作證，並證實黃和湘確實告知她，上訴人
      結婚就終止借住且搬走了（上訴人及其妻於被上訴人所提
      起刑事竊占告訴法庭中有承認結婚後確實有搬走）。後又
      因上訴人每月需支付其妻娘家 1 萬元住宿費，且其妻當
      看護上班無暇照應上訴人，故約 1 個多月後擅自搬回黃
      和湘住處，黃和湘不忍多年同袍之情，用和緩方式勸其搬
      離多次，上訴人與其妻允諾要搬卻一拖再拖，後黃和湘因
      憐憫上訴人這麼多歲結婚，其妻卻不在身邊照顧，仍需自
      己照料自己，於是與上訴人口頭約定黃和湘房地若有買賣
      即需搬離。後房地過戶被上訴人時，上訴人其妻聲稱她有
      好幾間房子不會賴著不走，亦告知被上訴人及鄰居稱上訴
      人有心臟病高血壓，若有不測請幫忙通知，被上訴人稱無
      法負擔其責任請速接回其妻住處，卻又一拖再拖。又得知
      被上訴人因負債不得已需賣房地，卻趁人之危要求須支付
      50 萬元搬家費才搬，上訴人之妻又於民事法庭要結案前
      再次打電話給被上訴人想以 170 萬元扣掉 50 萬元搬家
      費即 120 萬元購買被上訴人所有房地，上訴人及其妻心
      思令人堪慮，被上訴人並無臨訟捏詞之實。
（三）被上訴人與黃和湘親子關係已於被上訴人所提起刑事竊占
      告訴法庭中證實，被上訴人自出生即與黃和湘為父女關係
      ，有戶籍登記簿謄本可供參照。被上訴人自出生到結婚生
      子及父親過世前，都與父親相依為命，故黃和湘所有事情
      被上訴人均瞭如指掌，足以證明。
（四）被上訴人提出之「立讓屋字」一紙為無效字據，其理由如
      下：
   1、被上訴人認為上訴人所提字據內容之字跡與雙方簽名皆由
      同一人書寫，亦認定該字據之筆跡不是黃和湘所書寫。蓋
      一般訂立契約時，固然有就契約內容全由一人書寫，再由
      立契約書人各自於姓名下方簽名或蓋章者，但卻甚少有連
      契約他方之簽名處亦由書立契約人書寫之情形，亦即書立
      契約人不僅書寫契約內容，並以契約當事人之身分簽名後
      ，還替契約之他方當事人簽名，此情形於實務上通常不為
      一般簽約人所接受，因為簽立契約之目的在於確認立約當
      事人之真意，惟恐口說無憑，故特立書據，並由立約雙方
      署名畫押，以證其實，並自負法律責任，若立約人之簽名
      處均由一人書寫，而非由契約當事人親自簽名者，如何能
      確認當事人立約之真意，簽立書面契約之目的將不能達成
      ，徒生日後紛爭。是上訴人固提出字據主張之，惟其所提
      之字據與交易習慣有違，且上訴人非不能親自簽名之人，
      其逕由他人代為簽名亦與理論邏輯有悖（上訴人亦自承該
      字據非其所簽名），另其該文書記載之「新台幣伍萬元正
      付」顯然係後來再添加，仔細審閱字跡墨色即可知。
   2、按「民事訴訟法第 358 條關於私文書經本人或其代理人
      簽名、畫押、蓋章或按指印者，推定為真正之規定，須其
      簽名、畫押、蓋章或按指印者係本人或其代理人為之，在
      當事人間已無爭執或經舉證人證明者，始得適用。」（最
      高法院 28 年度上字第 10 號判例參照），「私文書之真
      正，如他造當事人有爭執者，則舉證人應負證其真正之責
      。」（最高法院47年度台上字第 1784 判例參照）、「當
      事人提出之私立文書必須真正而無瑕疵者，始有訴訟法之
      形式的證據力，此形式的證據力具備後，法院就其中之記
      載調查其是否與系爭事項有關，始有實質的證據力之可言
      。」（最高法院 41 年度台上字第 971 號判例參照）。
      依據最高法院上開判例意旨，私文書所蓋用之簽名或蓋章
      經他造當事人否認為真正時，即應由提出文書一造舉證證
      明私文書之真正。
   3、由上可證，上訴人所提供之「立讓屋字」一紙為無效字據
      ，系爭建物並無買賣之實，故上訴人亦未擁有系爭建物所
      有權等情屬實。
（五）綜上所述，上訴人之主張矛盾與不實，惟系爭建物係已達
      40 多年需拆除之老舊房屋，除了危險又悶熱不適合老年
      人居住外，上訴人經由鄰居便道出入口亦已被封住，另後
      面顛頗不平為另一位鄰居所有之出入口，鄰居亦告知可能
      也要圍起來，故水管之安設無實質意義與必要。且為顧及
      上訴人之人身安全及免除被上訴人及鄰居之困擾，懇請判
      決其系爭建物確實為被上訴人所有，上訴人對於系爭建物
      、土地應無合法之使用權源，則被上訴人自無容忍上訴人
      通過其系爭土地設置水管之義務。
（六）並答辯聲明：1.請求判決駁回上訴人上訴之聲請。2.訴訟
      費用由上訴人負擔。
三、爭點事項
（一）不爭執事項：
    1.上訴人與黃和湘係軍中同袍，於67年間黃和湘同意將其興
      建之未保存登記建物即系爭建物借貸上訴人使用，並提供
      上訴人設置水電管線通過現被上訴人所有之系爭土地，目
      前自來水管線仍有設置，但不再有供水。
    2.黃和湘於 56 年退伍，96 年 1 月 2 日死亡，被上訴人
      係黃和湘之繼承人。
（二）爭執事項：
    1.上訴人是否有自被上訴人之父親黃和湘受讓系爭建物，而
      取得系爭建物所有權？
    2.上訴人請求經由被上訴人所有之系爭土地下方安設自來水
      管線有無理由？
四、法院之判斷
 （一）
    1.按當事人主張有利於己之事實者，就其事實有舉證之責任
      。但法律別有規定，或依其情形顯失公平者，不在此限，
      民事訴訟法第277條定有明文。經查：上訴人主張於67年
      10月3日時向被上訴人之父親黃和湘購得系爭建物一情，
      無非以提出「立讓屋字」之買賣契約一紙（下簡稱系爭讓
      渡書）為證，其內容載有「讓房屋人黃和湘因忠和村石仔
      缸10之1號內後茲有舊造房屋一棟內有廚房共三間，願意
      讓給湯華南所有，及讓屋條件新臺幣五萬元正付，當面言
      定清楚，爾後雙方不得反悔，今立讓屋字一紙，收存為據
      。讓房屋人黃和湘「印」，受房屋人湯華南「印」，中華
      民國六十七年十月三日立」一情，並於原審聲請傳訊證人
      即上訴人之軍中同袍劉崇域、姚祖協等到庭均證述稱：系
      爭讓渡書簽立時並不在現場，但曾聽聞上訴人轉述等語（
      原審卷第53至55頁），然被上訴人既否認系爭讓渡書之真
      正，揆之前開舉證法則，上訴人主張系爭建物因受讓自黃
      和湘而來，應積極舉證證明該系爭讓渡書之真正性。
    2.本院依上訴人之聲請調閱黃和湘生前之筆跡資料包含郵政
      存簿儲金退休俸轉戶印鑑單原本、郵政存簿儲戶更換印鑑
      申請書、戶政印鑑登記申請書及被上訴人提出之出售書，
      經送內政部警政署刑事警察局鑑定結果:因比對字跡不足
      ，且囑託鑑定之比對筆跡具有多種書寫方式，故僅憑現有
      資料，無法鑑定。另印文鑑定部分，因立讓屋字上「黃和
      湘」印文紋線欠清晰，特徵不顯，故無法鑑定。此有該局
      100年6月8日刑鑑字第1000067188號及100年7月22日刑鑑
      字第1000079912號號函可稽，則上訴人所提之立讓屋字無
      法證明是黃和湘生前所立，至於上訴人所聲請之證人劉崇
      域、姚祖協到庭證述知悉系爭建物之買賣經過云云，然揆
      之證人與上訴人有同袍情誼，於同為軍中弟兄之黃和湘已
      經過世之現時，其等證述是否真實客觀，已非無疑，再加
      以參酌其等證述內容，均係聽聞上訴人轉述該買賣之事實
      ，而非於締結契約時親自在場見聞，更難以證明上訴人所
      轉述內容之真正性；因之，僅憑該二證人之供述內容，亦
      難以佐證系爭讓渡書之真正以及買賣契約之存否。
    3.綜上所述，上訴人既無法證明系爭建物係自被上訴人之父
      親黃和湘受讓而來，自無法因此取得系爭建物所有權。
 （二）
    1.按民法第786條第1項之規定：土地所有人非通過他人之土
      地，不能設置電線、水管、瓦斯管或其他管線、或雖能安
      設而需費過鉅者，得通過他人土地之上下而設置之；又該
      民法第786條之規定，於建築物利用人亦準用之，為民法
      第800條之1所明文，惟仍須房屋之使用人有正當之使用權
      源始得依據該相鄰關係之規定主張設立水管通過權。
    2.上訴人並未取得該系爭建物之所有權，已如前述，惟查被
      上訴人不否認其父黃和湘生前有將系爭建物借貸上訴人使
      用等情，則應審酌此等使用借貸之法律關係是否仍然存在
      ? 被上訴人主張其父僅同意借貸至上訴人結婚為止，故上
      訴人於93年1月29日結婚，並搬離系爭建物，應認借貸契
      約定有期限於當時即已到期，而上訴人嗣後又搬回來時，
      黃和湘及被上訴人均不同意，有請其搬離等詞，惟查上訴
      人否認上開借貸契約有約定期限，並稱系爭建物係其所有
      ，婚後短暫至其妻娘家居住，不涉及借貸契約是否到期問
      題，且嗣後黃和湘及被上訴人均未請其搬離等語，經查被
      上訴人雖主張該借貸契約定有期限，惟並未舉證證明，且
      為上訴人所否認，自難認該使用借貸係定有期限。
    3.關於黃和湘生前與上訴人關於系爭建物之關係，應認屬於
      使用借貸且未約定使用目的之無償借貸關係，今貸與人黃
      和湘既然過世已如前述，而由被上訴人繼承取得系爭建物
      所有權，依據民法第470條第2項規定「借貸未定期限，亦
      不能依借貸之目的而定其期限者，貸與人得隨時請求返還
      借用物」，則系爭建物之所有人既為被上訴人，自得本於
      上開規定，對於使用系爭建物之上訴人借貸契約終止並請
      求返還借用物；本件訴訟進行中，被上訴人已經明確表示
      請求上訴人搬遷，且另經提起刑事竊占告訴，固經嘉義地
      檢署以98年度偵字第9124號不起訴處分在案，然亦足佐證
      被上訴人業已終止該借貸關係，則上訴人對於系爭建物，
      應已無合法之使用權源，則被上訴人自無容忍上訴人通過
      其系爭土地設置水管之義務。
五、綜上所述，上訴人既未取得系爭建物所有權，且對於該系爭
    建物之使用借貸契約，亦遭黃和湘之繼承人即被上訴人合法
    終止，則上訴人對於系爭建物，應已無合法之使用權源，則
    被上訴人自無容忍上訴人通過其系爭土地設置水管之義務，
    故上訴人之上訴為無理由，應予駁回。
六、本件事證已臻明確，兩造其餘之攻擊防禦及所提之證據方法
    ，經本院審酌後，認為均不足以影響本判決之結果，爰不再
    一一論駁，附此敘明。
七、據上論結，本件上訴人上訴為無理由，依民事訴訟法第436
    條之1第3項、第449條第1項、第78條，判決如主文。
中    華    民    國  100  年    11    月    23      日
                  民一庭  審判長法  官  林芮伶
                                法  官  李文輝
                                法  官  林望民
上列正本與原本無異。
本件不得上訴。
中    華    民    國  100  年    11    月    23      日
                                書記官  許龍崑